【裁判字號】    99,簡上,71
【裁判日期】    990526
【裁判案由】    確認本票債權不存在
【裁判全文】
臺灣臺北地方法院民事判決              99年度簡上字第71號
上  訴  人  乙○○
訴訟代理人  連兆宗律師
被  上訴人  甲○○
上列當事人間請求確認本票債權不存在事件，上訴人對於民國98
年12月18日本院臺北簡易庭98年度北簡字第16364號第一審判決
，提起上訴，本院於民國99年5月12日言詞辯論終結，判決如下
：
    主  文
上訴駁回。
第二審訴訟費用由上訴人負擔。
    事實及理由
一、本件被上訴人經合法通知，未於言詞辯論期日到場，核無民
    事訴訟法第386條所列各款情形，爰依民事訴訟法第436條之
    1第3項、第463條準用第386條規定，依上訴人之聲請，由其
    一造辯論而為判決。
二、被上訴人起訴主張：上訴人執有以被上訴人及訴外人葉陳永
    （即被上訴人之弟，後改名為葉家銘）名義共同簽發如附表
    所示之本票三紙（下稱系爭本票），經聲請本院於民國97年
    12月24日以97年度司票字第1790號為本票裁定後，復以該本
    票裁定為執行名義，於98年3月17日向本院聲請對被上訴人
    為強制執行（案列本院98年度司執字第22320號），惟被上
    訴人並未與葉陳永共同簽發系爭本票，其上所蓋「甲○○」
    之印章亦非被上訴人所有及所捺印，被上訴人無需負擔票據
    責任，且系爭本票係葉陳永因於95年間陸續與上訴人借款新
    臺幣（下同）20萬元，嗣為延展清償期與上訴人換票所簽發
    ，故系爭本票之原因關係亦僅存在於上訴人與葉陳永間，與
    被上訴人並無關連，爰以系爭本票係他人偽造被上訴人印章
    捺印，並非被上訴人所簽發為據，請求確認上訴人所執被上
    訴人簽發之系爭本票債權不存在等語。
三、上訴人則以：系爭本票係被上訴人分別於97年1月30日、97
    年3月15日及97年4月5日，至上訴人位於臺北市○○街10 巷
    9號2樓住處，親自簽發捺印並交付系爭本票予上訴人，先後
    向上訴人借款共計20萬元，上訴人亦當場給付借款，故被上
    訴人自應負擔票據債務等語，茲為抗辯。
四、原審為被上訴人勝訴之判決，上訴人不服提起上訴，並聲明
    ：(一)原判決廢棄。(二)被上訴人在第一審之訴駁回。被上訴人
    則聲明：上訴駁回。
五、上訴人以其持有以被上訴人等名義所簽發之系爭本票向本院
    聲請准予強制執行，經本院以97司票字第1790號民事裁定准
    上訴人於系爭本票之票面金額及利息起算日起至清償日止按
    年息6％計算之利息為強制執行等情，有本院97年度司票字
    第1790號民事裁定（原審卷第5頁）及如附表所示本票（原
    審卷第7頁）等資料附卷足憑，復為兩造所不爭執，堪信為
    真實。至本件被上訴人主張系爭本票係上訴人偽造被上訴人
    名義所簽發，被上訴人並無在該本票上簽名、蓋印，無庸依
    票載文義負責等語，為上訴人所否認，並以上詞抗辯。是本
    件之爭點為：系爭本票是否為被上訴人與葉陳永共同簽發？
    被上訴人應否就系爭本票負發票人責任？經查：
  (一)按支票為無因證券，僅就支票作成前之債務關係，無庸證明
    其原因而已。至該支票本身是否真實，即是否為發票人所作
    成，即應由支票債權人負證明之責，此觀民事訴訟法第277
    條規定之法理至明。復按消極確認之訴，應由被告負立證責
    任，如被告欲主張原告確為股東，應由被告自負立證責任，
    如被告不能立證或其提出之證據不足採用，則原告之訴即應
    認為有理由，無庸另行立證」，最高法院50年臺上字第1659
    號、19年上字第385號判例分別著有明文。本件確認本票債
    權不存在之訴，被上訴人既否認系爭本票之真實性，揆諸上
    開判例意旨，就系爭本票是否確由被上訴人簽發而非屬偽造
    一事，應由上訴人負舉證之責。
  (二)上訴人固抗辯系爭本票係上被訴人於票載日期為向上訴人借
    款所親自簽發等語，並舉證人劉德洲到庭證述為據。惟查，
    證人劉德洲固於原審到庭結證稱：「被告（即上訴人）是在
    97 年1月28日那天有去我店定蛋糕，叫我1月30日送去林口
    街10 巷9號2樓，中午時間1點鐘左右叫我送過去。二樓剛好
    是被告的家，我上去看到被告，看到原告有拿一張票給被告
    ，被告有拿鈔票給原告。...我當天有看到原告有拿一張票
    ，然後被告有拿一疊錢給原告...但是我不知道多少錢，只
    是看到一疊。千元的一疊應該是十萬。」等語（參原審98年
    7月30日言詞辯論筆錄），然證人劉德洲係經營麵包店，送
    蛋糕至客戶住處為平時之經常業務，而依證人所陳，其僅於
    當日去過上訴人處所一次，停留前後不到十分鐘，並不認識
    被上訴人，僅當日見過被上訴人一次等語，卻可牢記並清楚
    指出距到庭作證時近1年半前之某日送蛋糕至上訴人住處之
    日期及時刻，及於短短十分鐘內見過一次面之被上訴人之某
    項與己無關之作為，實與常情不符，故證人劉德洲上開證言
    ，堪難採信。上訴人固抗辯證人劉德洲事後因關心之故有向
    上訴人確認此事，是以印象特別深刻等語，惟亦與證人劉德
    洲到庭證述：「我並沒有特別記住，...因為我送蛋糕過去
    要收錢，所以上訴人叫我等一下，後來我收錢就走了。...
    至於他們是怎樣，我不知道，如果說不等的話，錢馬上交給
    我的話，我就馬上走了，去那邊也只是在等上訴人的錢給我
    而已，其他也沒有我的事。...因為只是當時過去，今天看
    到這樣而已，其他時間我沒有看到，我也不曉得。」等語不
    符，上訴人上開辯稱亦難使本院就證人劉德洲之證言形成肯
    定之心證。況縱證人劉德洲證述屬實，亦僅能證明兩造於97
    年1月30日確有交付金錢及某張票據之事實，仍無從證明是
    否被上訴人所交付者是否即為附表所示編號1之系爭本票、
    被上訴人是否係向上訴人借貸金錢、借貸金額多少，及是否
    即屬系爭本票簽發之原因關係等足資認定被上訴人確有簽發
    系爭本票之事實，是難僅以其證詞即為有利於上訴人之認定
    。
  (三)上訴人復以證人高德頌之證述，抗辯系爭本票係被上訴人於
    其上蓋印簽發云云。然證人高德頌係證稱：「我曾經在96年
    雙十節後到仁愛醫院探病看上訴人，被上訴人也有去該病房
    。…我在病房的時候聽到被上訴人對上訴人說要借40萬元…
    」、「97年我剛好到上訴人處去，上訴人說要去找被上訴人
    ，請他在本票上簽名，所以我就跟他一起到被上訴人的店裡
    面，被上訴人說我已經在上面蓋章了，還要再上面簽什麼名
    。」、「上訴人拿本票給被上訴人要他簽名時，我在旁邊有
    看到，有三張，壹張10萬，二張5萬。每張上面都蓋了二個
    章，沒有人簽名。章的內容我沒有看清楚，是誰的章。我跟
    上訴人說人家已經蓋章了，何必多此一舉還要人家簽名。」
    、「（票上面有無寫日期？）有日期，有一張是1月的，有
    一張是四月的，另一張我忘記了」、「（提示原審卷第7頁
    ）當時看到的票是否就是卷內的（系爭本票）？對。」等語
    ，則證人高德頌就其當時所見之3紙本票內容，既僅記得其
    面額、部分日期及發票人欄位蓋有兩個內容不詳之印文且無
    簽名乙情，何以經本院提示系爭本票影本請其確認時，能立
    即回答其當時所見之本票即為系爭本票，且依其所述，其記
    憶中系爭本票發票人欄位僅有蓋印文而無簽名，與系爭本票
    中有2紙有葉陳永之簽名之內容不符，其又何以能確認本院
    提示之系爭本票影本即為其當時所見之本票，其所述顯係為
    迎合上訴人之主張所為，本院亦難以其證詞為有利於上訴人
    之認定。
  (四)又系爭本票之簽發及原因關係，據證人葉陳永於原審到庭結
    證稱：「這三張票是我開的，因為之前95年底就跟被告借過
    錢，要週轉，我去找被告，拿這三張票要跟被告借錢，我跟
    被告在我西裝店的門口，面對面一手交票一手交錢，因為我
    們鄰居，沒有第三者，也沒有原告的章在上面...（問：確
    認你哥哥（即被上訴人）有沒有系爭本票上面那顆印章？有
    沒有看過？）沒有看過。...（系爭本票上所捺印葉陳永的
    ）章是我的，第二張（即如附表所示編號3之系爭本票）我
    沒有簽到，筆跡是我寫的，三張都是我簽的。」等語（參本
    院98年7月2日言詞辯論筆錄），可認被上訴人並未共同簽發
    系爭本票，另考量印章及印文於實務上極易於偽造，被上訴
    人亦未如他共同發票人葉陳永以簽名方式表彰發票人之身分
    ，且上訴人復未舉證證明該印章、印文確為被上訴人所使用
    及捺印，應認被上訴人主張系爭本票非其所捺印簽發等語，
    堪以採信。
六、綜上所述，上訴人既無法舉證證明如附表所示編號1至3之系
    爭本票係被上訴人所簽發，依前述說明，被上訴人主張系爭
    本票係他人冒用被上訴人名義所簽發，請求確認上訴人持有
    之系爭本票對被上訴人之本票權利不存在，為有理由，應予
    准許。原審為上訴人敗訴之判決，經核並無違誤，上訴意旨
    指摘原判決不當，求予廢棄改判，為無理由，應予駁回其上
    訴。
七、本件事證已臻明確，兩造其餘攻擊防禦方法，核與本件判決
    結果，不生影響，爰不逐一論述，併此敘明。
八、據上論結，本件上訴為無理由，依民事訴訟法第436條之1第
    3項、第449條第1項、第385條第1項前段、第78條，判決如
    主文。
中    華    民    國    99    年    5     月    26    日
                  民事第五庭    審判長法  官  薛中興
                                      法  官  陳靜茹
                                      法  官  莊書雯
以上正本係照原本作成
本判決不得上訴。
中    華    民    國    99    年    5     月    26    日
                                      書記官  謝梅琴
附表：
┌──┬────┬─────────┬──────┬──────┬──────┐
│編號│票據號碼│票面金額（新臺幣）│發票日      │付款日      │備註        │
├──┼────┼─────────┼──────┼──────┼──────┤
│1   │TH034037│1,000,000元       │97年1月30 日│97年5月30日 │其上蓋有被上│
│    │        │                  │            │            │訴人及葉陳永│
│    │        │                  │            │            │姓名之印章，│
│    │        │                  │            │            │並有葉陳永之│
│    │        │                  │            │            │簽名        │
├──┼────┼─────────┼──────┼──────┼──────┤
│2   │TH034038│50,000元          │97年3月15 日│97年7月15日 │其上蓋有被上│
│    │        │                  │            │            │訴人及葉陳永│
│    │        │                  │            │            │姓名之印章，│
│    │        │                  │            │            │並有葉陳永之│
│    │        │                  │            │            │簽名        │
├──┼────┼─────────┼──────┼──────┼──────┤
│3   │TH034039│50,000元          │97年4月5日  │97年8月5日  │其上蓋有被上│
│    │        │                  │            │            │訴人及葉陳永│
│    │        │                  │            │            │姓名之印章  │
└──┴────┴─────────┴──────┴──────┴──────┘

司法院資訊處製作；財團法人民間司法改革基金會備份。
